臺灣臺南地方法院臺南簡易庭民事判決
109年度南簡字第833號
原      告  蔡麗紅  
訴訟代理人  楊鎮謙律師
被      告  鄭英杰  
上列當事人間確認本票債權不存在等事件，本院於民國110年3月
3日言詞辯論終結，判決如下：
    主  文
一、確認被告持有本院一０九年度司票字第五五三號本票裁定如
    附表所示之本票債權不存在。
二、本院一０九年度司執字第三二三八二號給付票款強制執行事
    件所為強制執行程序應予撤銷。
三、訴訟費用由被告負擔。
    事實及理由
一、按確認之訴非有即受確認判決之法律上利益者，不得提起。
    所謂即受確認判決之法律上利益，係指法律關係之存否不明
    確，原告主觀上認其在法律上之地位有不安之狀態存在，且
    此種不安之狀態，能以確認判決將之除去者而言（最高法院
    52年台上字第1240號裁判意旨參照）。又本票執票人，依票
    據法第123條規定，聲請法院裁定許可對發票人強制執行，
    係屬非訟事件，此項聲請之裁定，及抗告法院之裁定，僅依
    非訟事件程序，以審查強制執行許可與否，並無確定實體上
    法律關係存否之效力，如發票人就票據債務之存否有爭執時
    ，應由發票人提起確認之訴，以資解決（最高法院57年台上
    字第76號裁判意旨參照）。本件被告持有原告簽發如附表所
    示本票2張（下稱系爭本票），向本院聲請裁定准予強制執
    行，經本院裁定准予強制執行等情，業據原告提出109年度
    司票字第553號裁定，是系爭本票既已由被告持有並主張權
    利，原告又否認系爭本票之債權存在，則被告就系爭本票之
    債權是否存在，即影響原告之法律上地位，而上開不安之狀
    態，得以本件確認判決將之除去，揆諸前揭說明，原告提起
    本件確認之訴，應有受確認判決之法律上利益，合先敘明。
二、原告起訴主張：
  ㈠被告持有系爭本票，前經法院裁定准予強制執行，惟系爭本
    票並非原告親簽，其上之指印與原告之指紋不符，原告未向
    被告借款，亦未授權任何人簽發系爭本票，兩造間並無任何
    債權債務關係存在。爰依強制執行法第14條第2項、非訟事
    件法第195條規定，提起本件訴訟等語。
  ㈡並聲明：
  1.確認被告持有本院109年度司票字第553號本票裁定如附表所
    示之本票債權不存在。
  2.本院109年度司執字第32382號給付票款強制執行事件所為強
    制執行程序應予撤銷。
  3.訴訟費用由被告負擔。
三、被告抗辯：
  ㈠原告向被告借款新臺幣（下同）100,000元、500,000元，簽
    發系爭本票後，由原告之子王家麒將系爭本票交予被告，被
    告則將現金交給原告之子，由原告之子轉交給原告。被告有
    先打電話跟原告確認後，才將借款交給王家麒。原告未對10
    9年度司票字第553號裁定提起抗告，且收到前開裁定後，即
    詢問王家麒如何清償，原告就系爭本票並非完全不知情等語
    。
  ㈡並聲明：
  1.原告之訴駁回。
  2.訴訟費用由原告負擔。
四、本院得心證之理由：
　㈠按當事人主張有利於己之事實者，就其事實有舉證之責任，
    民事訴訟法第277條前段定有明文。又按在票據上簽名者，
    依票上所載文義負責，票據法第5條亦有明文。則依該規定
    反面解釋，非於票據上簽名者，即無須負擔票據責任。另按
    發票人主張本票係偽造，依修正前非訟事件法第101條第1項
    （按即修正後第195條第1項）之規定，對執票人提起確認本
    票係偽造或本票債權不存在之訴，應由執票人就本票為真正
    之事實，先負舉證責任（最高法院65年度第6次民庭庭推總
    會決議㈠參照）。另執票人如主張本票係發票人授權他人作
    成，亦應由執票人就此負舉證之責（最高法院80年度台上字
    第1713號判決意旨參照）。本件原告主張被告持有之系爭本
    票，並非原告簽發，本票上之指印亦與其指印不符，且未授
    權他人簽發系爭本票等語，為被告所否認，揆諸上開說明，
    被告自應就其抗辯系爭本票為原告簽發或授權他人代簽之事
    實，負舉證責任。
　㈡經查，關於系爭本票是否為原告簽發乙節，兩造同意就系爭
    本票上留存之指紋，與被告另持有以原告名義書立之借據、
    抵押權設定借款證明書各2紙之指紋，及本院採集原告10指
    印，送法務部調查局鑑定，以確認系爭本票是否為原告所簽
    發(見本院卷第51至57頁、第60頁)，經法務部調查局以影像
    光譜比對儀檢查、特徵比對方法鑑定結果，系爭本票上各3
    枚指印、借據上各4枚指印、抵押權設定借款證明書各2枚指
    印，彼此相同，但與由本院採集之原告10指指紋不同，系爭
    本票留存之指印應非原告所有等情，有法務部調查局109年1
    1月17日調科貳字第10903376230號文書暨指紋鑑識實驗室鑑
    定書在卷可參(見本院卷第75至95頁)，復為被告所不爭執，
    是以系爭本票上之發票人指印既非原告所為，則原告自非系
    爭本票之發票人，堪以認定。
　㈢被告另抗辯原告收受109年度司票字第553號裁定後，並未對
    該裁定抗告，且被告向臺灣臺南地方檢察署對原告之子王家
    麒提出偽造有價證券刑事案件中，檢察官偵查時，原告有表
    示曾經詢問王家麒如何還款予被告，可見原告對系爭本票乙
    事是知情云云。惟查，原告未積極對上開本票裁定為聲明異
    議之可能性甚多，被告此等論述及連結，均屬單方推測之詞
    ，在被告未能提出其他具體事證之情形下，本院實難僅憑此
    陳述，遽認原告有授權王家麒代為簽發系爭本票。至於，被
    告復抗辯，收受系爭本票時，曾以電話向原告確認，原告有
    表示系爭本票為其簽發云云，為原告否認，然被告就此部分
    並未舉證以實其說，空言抗辯，自無憑採。
　㈣基此，系爭本票既未經原告自行簽發或授權他人簽發，有遭
    偽造發票人簽名及指印之情事，被告縱屬善意取得系爭本票
    之第三人，原告仍得以系爭本票係經偽造之絕對抗辯事由對
    抗被告。
五、綜上所述，被告所舉上開證據，尚難證明系爭本票為原告簽
    發或授權他人簽發，從而，原告請求確認被告持有本院109
    年度司票字第553號本票裁定如附表所示之本票債權不存在
    ；並請求本院109年度司執字第32382號給付票款強制執行事
    件所為強制執行程序應予撤銷，為有理由，應予准許。
六、本件判決基礎已臻明確，兩造其餘之攻擊防禦方法及舉證，
    經本院斟酌後認與本件判決結果均不生影響，爰不逐一論列
    ，附此敘明。　　
七、訴訟費用負擔之依據：民事訴訟法第78條　　
中　　華　　民　　國　　110 　年　　3 　　月　　17　　日
  　　　　　　　　臺灣臺南地方法院臺南簡易庭　　　　　
                                  法  官　田幸艷
以上正本係照原本作成。
如不服本判決，應於送達後廿日內，向本院提出上訴狀並表明上
訴理由，如於本判決宣示後送達前提起上訴者，應於判決送達後
廿日內補提上訴理由書（須附繕本）。
如委任律師提起上訴者，應一併繳納上訴審裁判費。
中　　華　　民　　國　　110 　年　　3 　　月　　19　　日
                                  書記官  駱映庭
附表：　　　　　　　　　　　　　　　　　
編號 票據號碼 發票人 票載發票日 到期日  票面金額  (新臺幣) 1 CH398010 蔡麗紅 107年3月28日 未載 100,000元 2 CH398011 蔡麗紅 107年2月28日 未載 500,000元